臺灣高等法院臺南分院刑事判決　 96年度上重更(四)字第360號
上　訴　人
即　被　告　甲○○
　　　　　　　　　　現於另案在台灣台南監獄臺南分監
選任辯護人　謝依良律師
上列上訴人因殺人等案件，不服臺灣臺南地方法院91年度重訴字
第31號中華民國92年9月12日第一審判決（起訴案號：臺灣臺南
地方法院檢察署91年度偵緝字第984、985、986號），提起上訴
，判決後，經最高法院第4次發回更審，本院判決如下：
    主  文
原判決關於連續殺人及定應執行刑部分均撤銷。
甲○○共同殺人，處死刑，褫奪公權終身，制式九○手槍、制式
點三八○手槍各壹枝，均沒收。
      事      實
一、甲○○（有關被訴持有手槍及子彈數顆部分，業經本院以92
    年度上重訴字第1176號判決處有期徒刑6年、併科罰金50萬
    元確定；被訴未經許可出國罪部分，亦經原審判處有期徒刑
    6月確定）因經營賭場（賭博部分未經起訴）需求款項，乃
    透過郭子極自黃國洲（原名黃華宗）處，取得新台幣（下同
    ）200萬元周轉。嗣因黃國洲向甲○○催討該200萬元債款，
    甲○○一時未能全部返還（僅還50萬元），又聞黃騰禕介入
    其與黃國洲債務糾紛，心生不滿，乃於89年7月2日凌晨3時
    30分許，酒後駕駛Ｎ2─5322號小客車，搭載楊哲賢（為甲
    ○○之道上所謂「小弟」，另由檢察官偵查中）、郭明弦（
    檢察官以共犯殺人罪起訴，經本院以92年上更(一)字第111號
    判決無罪確定），至黃騰禕當時所在之台南市○○路559號
    「東區里長聯誼會」，先於對面馬路停車，並將當時因酒醉
    而不知情之郭明弦留在車上，而由甲○○攜帶其前向綽號「
    阿進」購得而未經許可持有之九○手槍1支及子彈數顆（即
    前揭經本院判刑確定之九○手槍與子彈數顆），夥同楊哲賢
    （亦自行攜帶其所有之點三八○口徑制式手槍、子彈數顆）
    進入上址「東區里長聯誼會」，欲尋黃騰禕理論報復，適黃
    騰禕、林世宗、黃盟宸、方南鑫、鄭灶生及黃國洲在場，黃
    國洲見甲○○、楊哲賢手上攜有槍械，即出言勸阻要甲○○
    勿開槍。甲○○、楊哲賢見黃騰禕方面，具有人數優勢，為
    達報復洩恨目的，竟共同基於殺人之犯意聯絡，明知持槍向
    人體射擊，足以致人於死，竟同時持上開槍械，齊向在場之
    黃騰禕、林世宗、黃盟宸、方南鑫、鄭灶生等人濫射，致黃
    騰禕受有右胸部貫穿槍傷1處、右上臂入口槍傷及出口槍傷2
    處、背部入口槍傷1處、肺右上葉貫穿性槍傷1處、肝貫穿性
    槍傷1處，致因胸腹部多發槍傷內臟破裂出血休克當場死亡
    （解剖取出口徑九mm銅包衣彈頭一顆）；林世宗受有左背部
    、左臉上顎、右掌虎口、肺部、脾臟等部位槍傷7處（解剖
    取出口徑九mm銅包衣彈頭1顆、銅包衣彈頭碎片2片），致因
    胸腹部多發槍傷內臟破裂出血休克當場死亡；黃盟宸受有胸
    腹部及右手第4指、左手第4、5指槍傷，嗣經緊急手術修補
    肝臟、胃體區、脾切除、遠端胰臟切除、橫結腸部分切除併
    人工肛門術、右手指血管、神經吻合術、左手手指內固定術
    等；方南鑫受有兩大腿槍傷及右側骨骨折（手術取出銅包依
    彈頭碎片2片；鄭灶生受有胸腹部、右大腿、左前臂處槍傷
    （手術取出口徑九mm銅包衣彈頭1顆）。黃盟宸、方南鑫、
    鄭灶生3人，經送國立成功大學附設醫院救治後，始倖免於
    難。甲○○、楊哲賢於持槍殺人後，即駕原車逃逸，警方於
    槍擊案發生後，據報於上開地點，扣得彈殼15顆、彈頭13顆
    、彈頭碎片7片（依彈殼數量保守估計至少15槍以上，至於
    彈頭暨碎片均少於彈殼，無法正確估計實際開槍數目）。
二、案經內政部警政署刑事警察局及台南市警察局移送及台灣台
    南地方法院檢察署檢察官相驗後自動檢舉偵查起訴。
      理      由
一、按被告以外之人於審判外之陳述，雖不符前4條之規定，而
    經當事人於審判程序同意作為證據，法院審酌該言詞陳述或
    書面陳述作成時之情況，認為適當者，亦得為證據。刑事訟
    訴法第159條之5定有明文。本件證人黃盟宸、方南鑫、鄭灶
    生、黃國洲、黃榮章、吳健保、崔文章、廖建魁、張慶旗、
    李興邦、姚秀琴、郭明弦、郭子極，王銘裕、許明文等於警
    詢、偵查中之陳述及其他具傳聞性質之相關書證、鑑定報告
    ，病歷表等，檢察官、被告甲○○及其辯護人於本院準備程
    序中均表示同意引用，本院審酌上開言詞及書面陳述作成時
    之情況，並無其他違反程序情事，故認為適當，自有證據能
    力，足為本件之證據。
二、上揭事實欄一事實，業據被告甲○○於本院前審及本院審理
    中坦承不諱（見更(二)審卷第2、10、11頁；本院更(三)卷第70
    、109、174頁）。
三、又查：
  (一)被告自白（攜九○手槍）與楊哲賢（攜帶點三八○手槍，按
    係指零點三八吋口徑制式手槍）於上揭時、地屋內，同時開
    槍朝黃騰禕、林世宗、黃盟宸、方南鑫、鄭灶生等人濫射，
    迭據被害人黃盟宸、方南鑫、鄭灶生指訴及證人黃國洲證述
    被告與楊哲賢持槍進入上址，對人射擊情節相符（見警卷第
    2頁至第6頁、第8頁背面至第9頁、第10頁背面至第11頁、偵
    緝第984號卷第7頁、更(一)審卷二第10頁、更(二)審卷第3、4頁
    ）。而被害人黃騰禕受有右胸部貫穿槍傷1處、右上臂入
    口槍傷及出口槍傷2處、背部入口槍傷1處、肺右上葉貫穿性
    槍傷1處、肝貫穿性槍傷1處，終因胸腹部多發槍傷內臟破裂
    出血休克死亡（見相字第948號卷第138至140頁）；被害
    人林世宗受有左背部、左臉上顎、右掌虎口、肺部、脾臟等
    部位槍傷七處，亦因胸腹部多發槍傷內臟破裂出血休克當場
    死亡，業經檢察官督同法醫相驗並解剖證實確遭槍擊致死，
    有法務部法醫研究所89年8月2日鑑定書2紙在卷可憑（見相
    字第948號卷第148頁）；被害人黃盟宸受有胸腹部及右手
    第4指、左手第4、5指有彈孔槍傷，受緊急手術修補肝臟、
    胃體區、脾切除、遠端胰臟切除、橫結腸部分切除併人工肛
    門術、右手指血管、神經吻合術、左手手指內固定術等；方
    南鑫受有兩大腿槍傷及右側股骨開放性骨折；被害人鄭灶生
    受有胸腹部、右大腿、左前臂處槍傷，如未救治均有生命危
    險，亦有國立成功大學附設醫院92年1月15日以92成附醫急
    診字第13431號函附黃盟宸、方南鑫、鄭灶生病患診療資料
    摘要表及病歷在卷可佐（見原審卷一第174至184頁）。是被
    告之上開自白應與事實相符，洵堪認定。
  (二)又警方在槍擊案發地點，扣得彈殼15顆、彈頭13顆、彈頭碎
    片7片，其中彈殼13顆，雖研判係口徑九mm制式槍枝所擊發
    ，而其中2顆研判應為其他土（改）造槍械所擊發；其中彈
    頭8顆、彈頭碎片2片，研判應經口徑九mm制式槍管所擊發，
    2顆（編號4、24）外徑九．六○mm之已擊發子彈，研判應為
    其他土（改）造槍械所擊發；另彈頭3顆、彈頭碎片5片，其
    上不具足資研判之紋痕，無法研判為制式槍枝或其他土（改
    ）造槍械所擊發，有刑事警察局92年2月21日刑鑑字第09200
    1097號函在卷可參（見原審一卷第217頁）。再前開彈殼15
    顆、彈頭13顆、彈頭碎片7片中有彈頭2顆（土造直徑八．八
    五mm）、彈殼2顆（外徑九．六○mm），其上均不具足資比
    對之紋痕特徵，有內政部警政署刑事警察局89年7月18日刑
    鑑字第88593號鑑驗通知書可據（見警卷第18頁），無可確
    認被告與楊哲賢各擊發若干。於本院前審審理中經依職權傳
    訊本件彈殼、彈頭及碎片之鑑定人陳博文到庭，據其證稱：
    「（問：對於零點三八口徑的手槍是否可以發射外徑九點六
    ○厘米土造子彈？）因為本案只送鑑定彈頭、彈殼，並沒有
    送鑑槍枝，所以並不知道是否由制式槍枝或改造槍枝所擊發
    ；一般而言，子彈擊發後其彈殼會膨脹而與彈室密合，所以
    擊發之後的彈殼會略大於原來的口徑，而由於沒有槍枝，以
    至於無法得知彈室口徑的精確大小，是故，不排除其可能性
    。所以我鑑定的結果是九點六○，原來在擊發之前是否就是
    九點○，因為沒有槍枝可以鑑定，而且槍枝的種類很多，我
    無法確認。又零點三八口徑是屬於歐洲規格，九點○厘米是
    美國規格，2者的實際口徑是差不多的。」、「（問：外徑
    九點六○的改造子彈是否可能由零點三八的手槍擊發的？）
    不排除這種可能性。」、「（問：點三八口徑與點三八○口
    徑的槍枝是否相同？）一般而言，點三八是指轉輪手槍，點
    三八○是屬於半自動手槍。」、「（問：一般制式手槍可否
    擊發土造的子彈？）土造子彈能否被制式手槍所擊發，只要
    是其製造口徑、大小符合該制式手槍所要求的子彈規格，即
    有可能。」、「以鑑定報告來說，有無是點三八口手槍所擊
    發的？）因為我鑑定的只有2種彈頭殼，1種是九mm，另1種
    是土造的，一般而言，九mm與點三八○略有不同，如果不是
    九mm，就是這個土造的。」、「（問：是否點三八○也可以
    擊發九mm的子彈？）一般而言是不可以。因為點三八○與九
    mm 彈殼的長度略有不同，但是我沒有看到槍枝，我也不能
    用絕對的語氣來說不可以。」、「（問：鑑定報告中有提到
    2顆彈土造直徑八點八五mm，它可能是由那種手槍所擊發？
    或是由土造的手槍所擊發？）因為沒有送鑑槍枝，故無法確
    定。」、「（問：九○與點三八○口徑的槍枝是否相同？）
    2者的彈殼長度略有不同，槍枝口徑約略相同，依照鑑定經
    驗子彈是不能通用的。」、「（問：2顆已經擊發膨脹的子
    彈是由九○手槍或點三八○的手槍所擊發？）因為2者的彈
    殼長度不同，所以這2顆已經膨脹的彈殼以長度而言，是土
    造的彈殼比較短，雖然沒有送鑑槍枝，不過以我的經驗認為
    較不可能由九○手槍所擊發的。至是否由點三八○手槍所擊
    發，則不排除其可能性。」（見本院上重更(三)卷第166至169
    頁）。惟被告供承與楊哲賢各攜帶上開手槍1把（按依序應
    係九○手槍、點三八○口徑手槍）及子彈數顆（含土造子彈
    ），且點三八○口徑可能容納上開土造子彈外徑九點六○mm
    之土造子彈，而九○手槍則無法適用上開土造子彈（因彈殼
    長度不同，見本院上重更(三)卷第180頁圖片），【可見楊哲
    賢點三八○口徑之手槍應有混合使用制式及土造子彈之情形
    ，共同射擊上開數目不詳子彈，依彈殼數量保守合計至少15
    顆子彈以上（至於彈頭暨碎片無法正確估計實際開槍數目）
    之事實，已足認定】。況被告迭於本院更一審、更二審時供
    稱楊哲賢所持為三八○制式（按應指零點三八吋口徑型）手
    槍等情（見更(一)審卷二第27頁），證人黃國洲（即黃華宗）
    於警訊中亦指訴係類似點三八○型手槍等情節（見警卷第11
    頁），堪認被告所供應屬實在。是綜觀上開鑑驗通知書、暨
    刑事警察局函覆原審之函件所示，被告與楊哲賢使用之槍彈
    多為制式子彈（被告自白所持槍械為九○手槍，已可認定部
    分九mm彈殼，係其槍械所擊發，雖楊哲賢所持手槍並未扣案
    ，而依被告迭次供稱楊哲賢所持為點三八○制式手槍），依
    上開鑑定人所述，如係土造子彈規格符合，亦可經由制式槍
    枝擊發，而因扣案九mm彈殼與土造彈殼長度不同，較不可能
    由被告所持之九○手槍所擊發。【足見應係楊哲賢使用之手
    槍有混用制式子彈及土造子彈之情形較有可能，且亦無證據
    足認尚有另1支土造手槍存在】。是最高法院發回意旨所指
    ：依刑事警察局鑑字第092001097號函記載：「有關本局89
    年7月18日刑鑑字第88593號鑑定通知書上所載之彈殼15顆、
    彈頭13顆及彈頭碎片，經以比對顯微鏡檢視結果如下：2顆
    （編號4、24）研判應為其他土（改）造槍械所擊發。」而
    該鑑字第88593號則記載：土造金屬外徑九點六mm之已擊發
    彈殼，編號為4、24等情，則編號為4、24之彈殼及編號14、
    31之彈頭，是否均係由土（改）造槍械或點三八○制式手槍
    所擊發，尚非全無疑義。故原判決理由所謂「2顆（編號4、
    24）外徑九點六mm之已擊發子彈，研判應為其他土（改）造
    槍械所擊發」、「有彈頭2顆（土造直徑八點八五mm）、彈
    殼2顆（外徑九點六mm），其上均不具足資比對之紋痕特徵
    」，以及楊哲賢所持有之槍枝為點三八○制式手槍，查無證
    據足認尚有另1支土造手槍存在之推論，與卷存資料不盡相
    符疑問，已經鑑定人陳博文於本院前審中作證說明詳如前述
    。另最高法院發回意旨質疑「依卷附台南市警察局刑警隊刑
    案現場報告記載（89年度相字第948號卷第32頁背面），在
    現場查扣之彈頭及彈頭碎片數目與原判決所記載認定及刑事
    警察局鑑定之數目不一致，多餘之送鑑彈頭及彈頭碎片從何
    而來？」經查，有關本案查扣之彈殼、彈頭數量與送鑑數量
    及取自何處，尚無不合之處，說明詳如附表，是此部分發回
    意旨顯有誤會，均併敘明。
  (三)按槍彈對人體射擊，擊發力甚猛，足以致人於死，為眾所周
    知之常識，被告係成年人，非無社會閱歷者，且平日即擁槍
    自重，此當為其所明知，竟不顧後果，而與楊哲賢持槍，同
    時朝向黃騰禕、林世宗、黃盟宸、方南鑫、鄭灶生等人開槍
    ，射擊15發子彈以上，其與楊哲賢有殺人犯意甚明。被告辯
    稱：開槍目的，僅在控制在場者云云，核與現場造成2名被
    害人死亡及3人受有重傷實情不合，要屬無據。再者，刑法
    共同正犯，以共犯間基於共同犯罪意思聯絡，而共同實施構
    成犯罪事實行為，即為成立，各共犯間無論何人分擔實施，
    均應就全部犯罪事實共同負責。被告與楊哲賢分持槍械對黃
    騰禕、林世宗、黃盟宸、方南鑫、鄭灶生等人開槍，自應同
    負殺人罪責，故本件被害人係遭何人槍擊命中，實無礙於被
    告共犯殺人罪之認定，且死者黃騰褘、林世宗體內均有取出
    之口徑九mm銅包衣之彈頭，故毋庸再就被害人等究係遭何槍
    擊中，再分別確認之必要。
  (四)另被告於本院更(一)審辯稱：伊當時係在理論後，見對方人多
    ，為了控制現場才開槍的云云。惟被告夥同楊哲賢逕行持槍
    進入案發現場，由楊哲賢將林世宗押入屋內後，立即開槍濫
    射，未與被害人5人間有何爭執、口角，及受如何壓制等情
    ，有上開被害人黃盟宸、方南鑫、鄭灶生暨在場之黃國洲等
    指訴可據，被告上開所辯自無可採。又被告行兇前因有喝酒
    ，然依其酒後仍能開車前往被害人所在槍殺被害人，行兇後
    又從容離去，自無因酒後而有陷於精神障礙情事甚明。（至
    於與被告同行之郭明弦堅決否認有共同殺人犯意，被告亦供
    承：係伊與楊哲賢前往槍擊，郭明弦並不知情等詞，被害人
    黃盟宸、方南鑫、鄭灶生及證人黃國洲亦證稱，槍擊時郭明
    弦並未在場，是本件依現存證據，僅得認定有犯意聯絡而持
    槍殺人者，僅係被告甲○○與楊哲賢2人，尚無法認定郭明
    弦同有殺人共犯之犯意聯絡及行為分擔，附此敘明）。
  (五)證人黃國洲於本院更(二)審時到場證稱：渠當晚與友人聚餐，
    渠進去沒多久，被告就拿槍進來了，並叫楊哲賢把林世宗押
    進來，被告開第一槍之後，渠就馬上退到旁邊辦公桌角（所
    以當晚只有渠一人沒有受傷），他們射擊不到的地方，接著
    楊哲賢就朝林世宗腦袋開1槍，短短幾秒內接續開了10、20
    槍（按應係15槍以上），開完槍就與他的小弟（指楊哲賢）
    往外跑。那天楊哲賢沒有拿槍比著伊的頭為被告阻止開槍之
    情形等情（見更(二)審卷第99頁）。足見尚時楊哲賢並未持槍
    針對黃國洲而為被告阻止對證人黃國洲開槍之情形。
四、次查，本件被告先於87、88年間，向綽號「阿進」購得制式
    九○手槍1支及制式子彈數顆，即未經許可而持有之（該持
    有槍彈部分已判決確定）。嗣於89年7月2日，攜帶該槍彈，
    並夥同楊哲賢攜其上開手槍1支、子彈數顆，至台南市東區
    里長聯誼會址槍殺黃騰禕等人，復於89年9月4日，夥同楊哲
    賢分持上述制式九○手槍及點三八○口徑手槍等強押黃榮章
    ，要求給付跑路費等情，已為被告供承在卷。然被告於警訊
    時供稱：「（你犯案槍枝來源如何？）有向1位阿進男子購
    得，九○手槍及子彈70、80顆，已在我偷渡時丟入海中」，
    於偵查中又供稱：「我在到黃騰禕里長聯誼會址後，當時我
    問楊哲賢身上有無帶槍，他回答說有」（見偵緝984號卷第8
    頁正面、22頁背面）；於原審時供稱：「（問：你與楊哲賢
    槍擊黃騰禕等人的槍是何款式？）我拿制式九○手槍，楊哲
    賢是拿制式點三八○手槍；（問：該2槍是否為槍殺黃騰禕
    等人而準備？）不是，該2把槍是我在7、8年前買來防身用
    的等語（見原審卷一第140頁）。惟被告嗣於原審改口供稱
    點三八○手槍係楊哲賢的等語（見原審卷二第112頁），之
    後本院更審審理程序，被告皆如此陳述（見更(一)審卷一第53
    頁、卷二第27 頁；更(二)審卷第105頁；本院上重更(三)卷第73
    、88、111頁）。雖被告先後陳述不一，然因共犯楊哲賢經
    本院更一審傳拘未著（見更(一)審卷一第77頁），亦查無楊哲
    賢之出入境資料（見更(一)審卷一第99頁）；又據證人郭明弦
    於另案偵查及審判時陳述：甲○○及楊哲賢2人均有帶槍之
    習慣等情（見偵10540號卷第18頁背面、上訴卷第226頁），
    再綜觀本件全卷，尚無證據足以證明共犯楊哲賢所持有之點
    三八○手槍確係被告所有而交付之。則上開楊明哲賢所持點
    三八○口徑手槍及子彈，既查無證據足證係被告於何時何地
    交付楊哲賢，則應認係楊哲賢自行持有，而非被告所交付。
    而被告於案發當日抵達黃騰褘里長聯誼會址前，既已準備前
    往尋仇，當亦知悉楊哲賢持有上開手槍及子彈，該槍彈亦應
    早已為楊哲賢未經許可而持有，而非意圖為供犯本件殺人罪
    ，始臨時與被告所共同持有至明。
五、又未經許可持有槍彈罪，其持有之繼續，為行為之繼續，至
    持有行為終了時，均論為一罪，不得割裂。若以之犯他罪，
    兩罪間關係如何，端視其開始持有原因為斷，如早已非法持
    有槍彈，其後另起意犯罪，或意圖犯甲罪而持有槍彈，卻持
    以犯乙罪，均應以數罪併罰論處，本件被告及楊哲賢早已各
    自擁槍自重，持有已數年，而犯下本件罪行，則係臨時起意
    所為，尚非計劃謀議已久之事，故本件殺人犯行，與持有槍
    械犯行應屬數罪，難認有何牽連關係。至於最高法院發回意
    旨所質疑「被告是否與楊哲賢共同未經許可持有上開點三八
    ○口徑手槍及子彈？」部分，因被告與楊哲賢各自持有槍彈
    ，互不隸屬，亦不知悉對方持有槍彈之內容，自乏共同持有
    之主觀意思，僅於殺害黃騰禕等人時，相互利用對方之行為
    以達殺人之目的，自不另論對方所無法支配之共同持有行為
    。況被告非法持有槍彈之行為，業經判處罪刑確定，對於其
    原持有行為之繼續，自不因中途加入他人之持有行為而變更
    原有之犯罪狀態，附此敘明。
六、綜上所述，被告上揭殺人部分之犯行，罪證已臻明確，犯行
    洵堪認定，應依法論科。
七、被告行為後，刑法及刑法施行法業於94年2月2日經總統以華
    總一義字第094-00014901號令修正公布，並於95年7月1日施
    行（下稱新刑法，修正前刑法下稱舊刑法），參酌最高法院
    95年刑事庭第8次會議決議，新刑法第2條第1項規定，係規
    範行為後法律變更所生新舊法律比較適用準據法，於新刑法
    施行後，應適用新刑法第2條第1項規定，為從舊從輕比較。
    另比較時應就罪刑有關之共犯、未遂犯、想像競合犯、牽連
    犯、連續犯、結合犯，以及累犯加重、自首減輕暨其他法定
    加減原因（如身分加減）與加減比例等一切情形，本於統一
    性及整體性原則，綜其全部罪刑結果，而為比較。經查：
  (一)修正後刑法第28條共犯之規定為：「二人以上共同實行犯罪
    之行為者，皆為正犯」，被告等人行為時之前刑法第28條共
    犯之規定為：「二人以上共同實施犯罪之行為者，皆為正犯
    。」揆諸本條之修正理由係為釐清陰謀共同正犯、預備共同
    正犯是否合乎正犯之要件，即共同正犯並未涵蓋陰謀及預備
    共同正犯。因本件依新舊法均成立共同正犯（其成立要件及
    刑罰效果均未變更），適用修正前之刑法第28條規定論擬，
    並無不利於被告。
  (二)舊刑法第37條原規定「宣告死刑或無期徒刑者，宣告褫奪公
    權終身。宣告六月以上有期徒刑，依犯罪之性質認為有褫奪
    公權之必要者，宣告褫奪公權一年以上十年以下。宣告死刑
    褫奪公權，於裁判時併宣告之。依第1項宣告褫奪公權者，
    自裁判確定時發生效力。依第2項宣告褫奪公權者，自主刑
    執行完畢或赦免之日起算」，新刑法修正為「宣告死刑或無
    期徒刑者，宣告褫奪公權終身。宣告一年以上有期徒刑，依
    犯罪之性質認為有褫奪公權之必要者，宣告一年以上十年以
    下褫奪公權。褫奪公權，於裁判時併宣告之。褫奪公權之宣
    告，自裁判確定時發生效力。依第2項宣告褫奪公權者，其
    期間自主刑執行完畢或赦免之日起算。但同時宣告緩刑者，
    其期間自裁判確定時起算之」。是宣告刑為死刑或無期徒刑
    者，比較新舊法，並無有利與不利之問題，倘宣告刑為一年
    以下有期徒刑者，則以適用新法之規定，較有利於被告。惟
    依本院後述科刑之結果，比較新舊法，並無有利與不利之問
    題。
  (三)刑法第55條（牽連犯部分業經刪除）關於想像競合犯之規定
    ，新法增列但書「不得科以較輕罪名所定最輕本刑以下之刑
    」，係科刑之限制，為法理之明文化，非屬法律之變更，自
    無新舊法比較之問題。
  (四)綜上，本件被告之行為，上開修正施行後規定並非較有利於
    被告，即不生比較輕重問題，依刑法第2條第1項本文之規定
    ，自仍應適用行為時法即舊法。
八、查被告槍殺黃騰禕、林世宗等2人致死及槍傷黃盟宸、方南
    鑫、鄭灶生等3人，核其所為，分係犯刑法第271條第1項殺
    人既遂及刑法第271條第2項、第1項殺人未遂罪。又被告與
    楊哲賢間就殺人部分、均有犯意聯絡及行為分擔，皆為共同
    正犯。又本件被告與楊哲賢均係事前未經許可而持有槍彈，
    再分持槍彈，用以犯本件殺人罪，已如上述，則被告與共犯
    楊哲賢2人，顯係分別非法持有槍彈後，再另行起意犯罪，
    依此被告於本件所犯殺人罪部分，即不應再另論以持有槍彈
    罪名。再被告與楊哲賢同時、同地，不定點開槍濫射殺害黃
    騰禕、林世宗，並同時、同地槍殺黃盟宸、方南鑫、鄭灶生
    等人未遂之犯行，顯均係基於1個殺人犯意所觸犯，無從分
    別先後，應成立想像競合犯（因非先後次序可分，反覆為數
    個獨立殺人之犯罪行為，自無從成立殺人之連續犯），仍應
    從一較重之刑法第271條第1項殺人既遂罪處斷。
九、原判決以被告所犯連續殺人犯行，罪證明確，應予論罪科刑
    ，固非無見。惟查；(一)原判決就被告所犯槍殺數人行為，是
    否先後次序可分，應否論以想像競合犯、連續犯，未予說明
    ，自有未當。(二)再本件被告與共犯楊哲賢既係先分別未經許
    可持有槍彈，再另行起意持其原所持有槍彈，犯下本件殺人
    及擄人勒贖罪，該被告甲○○與楊哲賢持以犯殺人罪之槍枝
    為制式九○手槍與點三八○制式手槍，原判決認係改造手槍
    而諭知沒收，尚有未妥。被告上訴意旨，指摘原判決就殺人
    部分判刑過重，雖無理由，惟原判決既有可議之處，即屬無
    可維持，自應由本院將關於被告所犯連續殺人及所定執行刑
    均予撤銷改判。爰審酌被告持槍械殺人，所殺之人有5人之
    多，2人當場死亡，3人因救治得宜，始倖免於難而未遂，被
    告所為，顯不尊重他人生命權，視人命如草芥，惡性匪輕，
    又被告於目前社會治安，因槍枝氾濫而日益惡化之際，猶非
    法持有槍彈，嚴重威脅社會治安，及其犯罪動機、目的手段
    、所生危害及犯後態度及迄未與被害人達成民事和解等一切
    情狀，本院認被告殺人手段兇殘，罪無可逭，有與世隔絕必
    要，判處死刑，併依刑法第37條第1項規定，宣告褫奪公權
    終身；又制式九○手槍、制式點三八○手槍各1枝，雖未扣
    案，然上開制式槍枝係屬違禁品，且為被告等所有供犯本件
    殺人之工具，上開諸物不能證明其已滅失，故仍應依刑法第
    38條第1項第1款規定，宣告沒收。
據上論斷，應依刑事訴訟法第369條第1項前段、第364條、第299
條第1項前段，刑法第2條第1項、第271條第1項、修正前刑法第
28條、第55條、第37條第1項、第38條第1項第1款，判決如主文
。
本案經檢察官曾銘芳到庭執行職務。
中　　華　　民　　國　　96　　年　　12　　月　　5 　　日
                  刑事第二庭    審判長法　官    葉居正
                                      法　官    吳勇輝
                                      法　官    郭千黛
以上正本證明與原本無異。
如不服本判決，應於收受本判決後十日內向本院提出上訴書狀。
其未敘述上訴理由者並得於提起上訴後十日內向本院補提理由書
狀（均須按他造當事人之人數附繕本）「切勿逕送上級法院」。
　　　　　　　　　　　　　　　　　　　書記官    尤乃玉
中　　華　　民　　國　　96　　年　　12　　月　　6 　　日
附錄：本判決論罪科刑法條全文
中華民國刑法第271條第1項
殺人者，處死刑、無期徒刑或10年以上有期徒刑。
┌───────────┬──────────┬──────────┐
│   現場查扣數量       │      送鑑數量      │ 自本案被害人身上   │
│（89相948卷P.32背）   │(警一刑偵0635卷P.18)│ 採集之數量         │
│                      │                    │（更三審卷P.132）   │
├───────────┼──────────┼──────────┤
│【彈殼15顆】          │【彈殼15顆】        │無紀錄              │
│1.制式13顆            │1.13顆：制式口徑9mm │                    │
│                      │  已擊發彈殼        │                    │
│                      │ （同1槍枝擊發）    │                    │
│2.改造2顆             │2.2顆：均土造外徑9.6│                    │
│                      │  mm已擊發彈殼。（編│                    │
│                      │  號4、24）         │                    │
├───────────┼──────────┼──────────┤
│【彈頭10顆】          │【彈頭13顆】        │【彈頭3顆】         │
│1.制式8顆             │1.6顆：9mm銅包衣彈頭│分自黃騰禕、林世宗、│
│（變形7顆、完整1顆）  │ （同1槍枝擊發）    │鄭灶生身上取出      │
│                      │2.2顆：銅包衣碎片   │                    │
│                      │3.3顆：鉛心碎片     │                    │
│2.土制2顆             │4.2顆：土造直徑8.85 │                    │
│                      │  mm金屬彈頭（編號14│                    │
│                      │  、31）            │                    │
├───────────┼──────────┼──────────┤
│【彈頭碎片3片】       │【彈頭碎片7片】     │【彈頭碎片4片】     │
│均為制式碎片          │均為銅包衣碎片      │2片取自林世宗；     │
│                      │                    │2片取自方南鑫       │
└───────────┴──────────┴──────────┘
